臺灣高等法院臺中分院刑事判決
110年度上易字第544號
上  訴  人  臺灣彰化地方檢察署檢察官 
被      告  羅弘岩



上列上訴人因被告竊盜案件，不服臺灣彰化地方法院109年度易
字第912號中華民國110年3月2日第一審判決（起訴案號：臺灣彰
化地方檢察署109年度偵字第4565號），提起上訴，本院判決如
下：
    主  文
上訴駁回。
    理  由
一、本件經本院審理結果，認第一審判決諭知被告羅弘岩（下稱
    被告) 無罪判決，並無不當，應予維持，並引用如附件所示
    第一審判決書記載之證據及理由。
二、檢察官上訴意旨略以：證人即告訴人林○○於警詢、偵查中就
    被告涉犯起訴書所載之犯行，業已證述明確，並有彰化縣社
    會保健福利協進會（下稱協會）辦公室內監視錄影畫面截圖、
    彰化縣警察局員林分局蒐證照片等在卷可稽。原審判決認本
    件扣案之「社團法人彰化縣社會保健福利協進會第九屆第二次
    會員代表大會會議手冊」（下稱會議手冊），係被告所領取
    並書寫筆記，自屬被告所有，且不因被告置於協會之櫥櫃即
    變為協會所有，是被告取回自己所有之物，自不構成竊盜罪
    等語。然證人林○○、謝○○於原審審理中，針對會議手冊核發之
    對象，均證稱表示該會議手冊係發給會員代表，而被告並非
    會員代表等語，是縱被告因擔任秘書，而於會員代表大會上
    使用該會議手冊，亦非當然即有權取得該會議手冊。其次，
    依證人林○○、謝○○於原審審理中，對於會員大會後留在現場之
    會議手冊處理方式，均證稱表示係由會務人員回收，並放在
    警詢照片編號8之櫥櫃內，是若該會議手冊得任人於會議後取
    走，協會又何需於在會議後委派工作人員將會議手冊統一收
    回放在櫥櫃內。再者，與會人員於會議後未將會議資料攜走
    者，依一般常情，形同拋棄該會議資料之所有權，而任由主
    辦會議者處理，是被告縱然於會議手冊上書寫筆記，其於會
    後未攜走，自屬已拋棄該會議手冊之所有權。此外，會議手
    冊內容涉及協會之業務，本件事發時，被告業已離職而非協
    會之員工，則其自無理由獲悉協會之業務進而無從返回協會
    取走會議手冊。基此，足見被告所辯，並無理由。至證人高○○
    於原審中固證稱：會議手冊照理說是被告所有，手冊每個人拿
    到就是他自己的等語，然此部分證述應係證人個人之價值判
    斷，而非就其客觀所見所聞如實證述；另證人林○○在檢察官詰
    問櫥櫃中之會務資料係何人所有，即證稱：會議手冊有寫一
    些紀錄的話，是私人的等語，經檢察官詰問如何知悉會議手
    冊是放在櫥櫃裡面時，證人林○○復推稱不知道，再經檢察官質之
    何以會回答會議手冊有寫紀錄的會放在櫥櫃裡面時，證人林○○
    則未正面回答，顯見證人林○○亦充斥個人之價值判斷，且有迴
    護被告之嫌，故證人高○○、林○○之證述，均無可採。原審未
    詳為審酌上情，逕為被告無罪之諭知，不無違誤。請求將原
    判決撤銷，更為適法判決。
三、經查：
　　檢察官上訴意旨依憑證人林○○、謝○○於原審審理時證述，認
    僅協會會員才能取得會議手冊所有權；且開完會後經收放於
    櫥櫃內之會議手冊，即係屬協會所有，被告擅自從系爭櫥櫃
    內取走會議手冊，即構成竊盜犯行。然查：
　㈠有關櫥櫃內擺放物品是否均係協會所有部分：　
　　證人即該協會會務人員林○○於原審審理時明確證稱：櫥櫃內
    物品有些是私人的，有些是協會的。櫃子裡有放需要的文件
    ，也有不知道誰放的茶壺、咖啡，我自己雖然沒放私人物品
    在系爭櫃子裡，但協會沒有說不能把自己東西放櫃子裡等語
    （原審卷第115至118頁），證人即該協會名譽理事長高○○證
    稱：系爭櫃子內什麼東西都放，我之前有咖啡壺、茶葉罐也
    都放在裡面，前一陣子才拿回來，協會沒有規定櫃子裡只能
    放協會的東西等語（原審卷第109頁）；證人即105年間擔任
    協會理事長之張○○於原審審理時證稱：沒有規定辦公室櫃子
    只能放協會的東西，當初都是幹事、秘書開來開去，東西他
    們放比較多，我當理事長時也會把自己的一些簿冊放在櫃子
    裡（原審卷第103頁至104頁），綜合前揭證人證述，再參酌
    證人即告訴人林○○於原審審理時亦曾證稱：沒有規定櫃子只
    能放協會的物品，也沒有特別限制辦公人員不可放物品在系
    爭櫃子內，我自己沒有放置私人物品在該櫃子內等語（原審
    卷第86頁），及證人即協會會計謝○○於原審審理時證稱：協
    會沒有規定櫃子裡不能放私人物品，我不清楚被告或其他同
    事是否會將私人物品放在櫥櫃裡面，但我自己沒有放私人物
    品到櫃子裡等語（原審卷第91至92、94至95頁），足認證人
    林○○、謝○○雖曾另證稱該櫥櫃裡面物品都是協會所有等情，
    然應係其等未曾放置私人物品於該櫥櫃內，致誤會櫥櫃內物
    品均係協會所有。故被告陳稱其係將自己所有的手冊及其他
    私人物品一起放在櫥櫃內等情，應屬可信。
　㈡就是否僅會員才能取得會議手冊所有權，及置放於櫥櫃內之
    會議手冊是否均係協會所有部分：
　　證人謝○○於原審審理時證稱：開會秘書會拿到會議手冊，拿
    到會議手冊的人可以自己帶走，協會不會要回；如果會員開
    完會後沒帶走，工作人員會先收回櫃子，如果會員事後想領
    回原本使用該本手冊，協會也會還給會員等語（原審卷第93
    、97頁）；證人高○○於原審審理時證稱：會議手冊開會後，
    大家拿到的手冊都可以自己帶走，協會不會要回。只有現場
    沒發完的會議手冊才會拿回放在櫃子裡。系爭會議手冊既然
    被告寫過，照理說應該是被告的，會議手冊每個人拿到就是
    自己的等語（原審卷第107至108、110頁）。證人林○○於原審
    審理時證稱：開完會後大家可以帶走自己的手冊，協會不會
    要回；沒發完的手冊會留1本在櫃子裡，其餘會放到後面儲
    藏室等語（原審卷第113至114頁）；證人林○○於原審審理時
    亦證稱：不知悉系爭手冊是何人的；系爭會議手冊裡面有寫
    字，我無法認定是否為協會的財產。開會時每個人手上都會
    有1本會議手冊，開完會後與會人員可以自行帶走手冊，協
    會不會要回，秘書會把現場沒有發完的手冊蒐集回來等語（
    原審卷第80、84至85頁）。綜觀前揭證人證述，只要參與會
    議人員，就其所取得會議手冊，即已擁有所有權；被告雖非
    會員，然被告因擔任秘書職務取得系爭會議手冊甚而登載筆
    記，該會議手冊自應屬被告所有。其將該已製作筆記之會議
    手冊與其他私人物品同放置在櫥櫃內，應認被告係將其個人
    所有之系爭會議手冊暫放於櫥櫃內，尚難認被告有何拋棄系
    爭會議手冊所有權之舉動。檢察官雖引用證人謝○○於原審審
    理時證稱；開會當天沒有發完或部分代表寫了沒有帶走的會
    議手冊，協會會收回放到櫃子裡等語（原審卷第94頁），做
    為不利被告之證據，然依照謝○○及高○○、林○○前揭證述，僅
    能說明該櫥櫃內亦擺放有未發完抑或原所有人已拋棄之會議
    手冊，尚難憑此即認只要擺放在櫥櫃內之會議手冊，均係協
    會所有。
　㈢此外，證人即告訴人林○○於原審審理時亦證稱：被告離職時並
    未與協會交接財物，我不知道被告有無權利將櫥櫃裡的會議
    手冊拿走等語（原審卷第86、87頁）；而被告雖於108年9月
    間離職，直至109年3月2日始返回協會取走系爭手冊，然依
    照被告及證人林○○所述，被告因離職匆促，未辦理財物交接
    ，嗣後又無人接替被告職位，故被告私人物品仍多留放於原
    辦公桌及櫥櫃內；被告離職後，亦曾數次返回協會幫忙，故
    尚難僅以被告業於108年9月離職，即認其對於留放在協會辦
    公桌及櫥櫃內之物品均已拋棄所有。
　㈣綜上，檢察官上訴意旨，顯係持已為原判決指駁說明之事項
    再為爭執，本院經核原審論理並無違誤之處並補充如前，檢
    察官上訴未提出其他積極證據，足使本院產生無合理懷疑之
    有罪確信心證，依罪疑唯輕、罪疑有利於被告原則，自不得
    對被告為不利之認定。檢察官上訴無理由，應予駁回。
據上論結，應依刑事訴訟法第373條、第368條，判決如主文。
本案經檢察官鍾孟杰提起公訴，檢察官吳皓偉提起上訴，檢察官
劉翼謀到庭執行職務。
中　　華　　民　　國　　110 　年　　8 　　月　　31　　日
            刑事第八庭　  審判長法　官　林  清  鈞
                                法　官　郭  瑞  祥
                                法　官　簡  婉  倫  
以上正本證明與原本無異。          
均不得上訴。
                                書記官  林　書　慶
中　　華　　民　　國　　110 　年　　8 　　月　　31　　日
附件：
臺灣彰化地方法院刑事判決
                                      109年度易字第912號
公　訴　人　臺灣彰化地方檢察署檢察官
被　　　告　羅弘岩　男　（民國00年0月0日生）
                    身分證統一編號：Z000000000號
                    住彰化縣○○市○○路0段000號
選任辯護人　張家豪律師
上列被告因竊盜案件，經檢察官提起公訴（109年度偵字第4565
號），本院判決如下：
    主    文
羅弘岩無罪。
    理    由
一、公訴意旨略以：被告羅弘岩前為址設彰化縣○○市○○路0段000
    巷00號之社團法人彰化縣社會保健福利協進會（下稱協會）
    之秘書，其明知放置於該協會辦公室櫥櫃內之「社團法人彰
    化縣社會保健福利協進會第九屆第二次會員代表大會會議手
    冊」（下稱會議手冊），為協會會務人員製作，乃協會所有
    ，竟意圖為自己不法之所有，基於竊盜犯意，於民國109年3
    月2日9時13分許進入協會辦公室，以徒手開啟櫥櫃竊取會議
    手冊1本得手云云。因認被告涉犯刑法第320條第1項之竊盜
    罪嫌。
二、犯罪事實之認定，係據以確定具體的刑罰權之基礎，自須經
    嚴格之證明，故其所憑之證據不僅應具有證據能力，且須經
    合法之調查程序，否則即不得作為有罪認定之依據。倘法院
    審理之結果，認為不能證明被告犯罪，而為無罪之諭知，即
    無刑事訴訟法第154條第2項所謂「應依證據認定」之犯罪事
    實之存在。因此，同法第308條前段規定，無罪之判決書只
    須記載主文及理由。而其理由之論敘，僅須與卷存證據資料
    相符，且與經驗法則、論理法則無違即可，所使用之證據亦
    不以具有證據能力者為限，即使不具證據能力之傳聞證據，
    亦非不得資為彈劾證據使用。故無罪之判決書，就傳聞證據
    是否例外具有證據能力，本無須於理由內論敘說明（最高法
    院100年度台上字第2980號判決意旨參照）。是以下本院採
    為認定被告無罪所使用之證據，不以具有證據能力者為限，
    且毋庸論述所使用之證據是否具有證據能力，此先予敘明。
三、犯罪事實應依證據認定之，無證據不得認定犯罪事實；又不
    能證明被告犯罪者，應諭知無罪之判決，刑事訴訟法第154
    條第2項、第301條第1項分別定有明文。又認定不利於被告
    之事實，須依積極證據，苟積極證據不足為不利於被告事實
    之認定時，即應為有利於被告之認定；再按事實之認定，應
    憑證據，如未能發現相當證據，或證據不足以證明，自不能
    以推測或擬制之方法，以為裁判基礎；又認定犯罪事實，所
    憑之證據，雖不以直接證據為限，間接證據亦包括在內，然
    無論直接或間接證據，其為訴訟上之證明，須於通常一般之
    人均不致於有所懷疑，而得確信其為真實之程度者，始得據
    之為有罪之認定，倘其證明尚未達到此一程度，而有合理性
    懷疑之存在時，即無從為有罪之認定（最高法院30年上字第
    816號判例、40年台上字第86號判例、30年上字第1831號判
    例及76年台上字第4986號判例可資參照）。又按刑事訴訟法
    第161條第1項規定：檢察官就被告犯罪事實，應負舉證責任
    ，並指出證明之方法。因此，檢察官對於起訴之犯罪事實，
    應負提出證據及說服之實質舉證責任。倘其所提出之證據，
    不足為被告有罪之積極證明，或其指出證明之方法，無從說
    服法院以形成被告有罪之心證，基於無罪推定之原則，自應
    為被告無罪判決之諭知（最高法院92年台上字第128號判例
    要旨參照）。
四、公訴人認被告涉犯刑法第320條第1項之竊盜罪嫌，無非係以
    被告於警詢時與偵查中之供述、證人即告訴人林○○於警詢中
    及偵查中之證述、彰化縣警察局員林分局扣押筆錄、扣押物
    品目錄表、扣案會議手冊1本、該協會辦公室內監視錄影畫
    面截圖10張、彰化縣警察局員林分局蒐證照片11張等為其主
    要論據。
五、訊據被告固坦承有於起訴書所載時間，自該協會辦公室櫥櫃
    內拿取會議手冊，惟堅決否認有何竊盜之犯行，辯稱：上開
    會議手冊係與會者都會拿到一本，可以帶回家，伊拿取的會
    議手冊為伊所有，且上面都是伊的筆記，伊僅是要帶回家做
    紀念等語。
六、經查：
（一）被告於起訴書所載之時間，自該協會辦公室櫥櫃內拿取會
      議手冊一情，業據被告於警詢、偵訊、本院準備程序及審
      理時均坦承不諱（見偵卷第20至21、77、139頁，本院卷
      第50、170頁），並經證人即告訴人於警詢中及偵查中之
      證述綦詳（見偵卷第16、76頁），並有彰化縣警察局員林
      分局扣押筆錄、扣押物品目錄表、該協會辦公室內監視錄
      影畫面截圖10張、彰化縣警察局員林分局蒐證照片11張在
      卷可佐(見偵卷第35至63頁)，且有該會議手冊1本扣案可
      憑。此部分之事實，應堪認定。
（二）經查，證人即告訴人於本院審理時證稱：本案之會議手冊
      係由會務人員即當時之秘書即被告與幹事一起製作，開會
      時都會發給與會的會員代表，一人會發一本，也會發放給
      秘書、幹事，開完會後，手冊可由與會人員自行帶走，協
      會也不會再要回等語（見本院卷第78至88頁）；證人即該
      協會會計謝○○於本院審理時亦證稱：本案之會議手冊是當
      時之秘書即被告所製作，該次會議被告也有參加，秘書、
      幹事也會拿到這本會議手冊，與會之人簽到時就會發放給
      他們，開完會後可以將會議手冊帶走，協會不會要回，被
      告有拿到這本會議手冊，因為被告要負責報告，就算當下
      有人沒將會議手冊帶走，協會收回之後，若該人還想要看
      ，還是會給他等語（見本院卷第89至98頁）；證人即該協
      會105年度之理事長張○○於本院審理時復證稱：本案之會
      議手冊係當時之秘書即被告所製作，去參加之人均有領到
      1本，開完會可以將該會議手冊帶回，協會不會要回，扣
      案之會議手冊上的應該是被告的字，伊擔任理事長時，被
      告有時會將文件給伊處理，所以伊認得被告的字，協會收
      回之多餘手冊，快到年節時不需要的都會清理回收，伊、
      被告或有時理事也在那邊，有空的時候就會將沒用的東西
      清理掉等語（見本院卷第100至105頁）；證人即該協會名
      譽理事長高○○於本院審理時亦證稱：該會議手冊伊也有一
      本，與會之人都會於簽到時順便領取，開完會後大家都可
      以將手冊帶走，協會也不會要回。扣案之會議手冊內頁書
      寫之文字為被告所寫，伊當理事長時，被告也是負責紀錄
      ，開完會後才能去執行等語（見本院卷第106至111頁）；
      證人即該協會會務人員林○○於本院審理時亦證稱：當時之
      秘書即被告要參加該次會議，扣案會議手冊上手寫的字是
      被告的，被告是主持會議之人，照會議手冊裡面的議案念
      給大家聽，開會時要表決，每個議案被告會紀錄開會的結
      果，被告做完之後交給伊，伊還要打成公文，呈給縣政府
      ，公文打完後伊就會把手冊還給被告，伊與被告之工作一
      直都是這樣的流程。開完會後會議手冊都可以帶走，協會
      不會取回等語（見本院卷第112至119頁）。綜觀上開證人
      所述，均與被告所辯相符，即如一般研討會或單位之會議
      ，為使與會者瞭解會議流程及內容，均會發給與會者該次
      會議之會議手冊，依一般常情，該會議手冊即歸取得人所
      有，可自由書寫並於會後自行保留、處分。本件扣案之會
      議手冊，係被告所領取並書寫筆記，自屬被告所有，且不
      因被告置於協會之櫥櫃即變為協會所有，是被告取回自己
      所有之物，自不構成竊盜罪。
七、綜上所述，本件依公訴人所提出之證據，在客觀上未達於通
    常一般人均不致有所懷疑，得確信其為真實之程度，本件被
    告之行為與竊盜罪之構成要件有間，揆諸前揭說明，自應為
    無罪之諭知。
據上論斷，應依刑事訴訟法第301條第1項，判決如主文。
本案經檢察官鍾孟杰提起公訴、檢察官吳皓偉到庭執行職務。
中　　華　　民　　國　 110　　年　　3 　　月　　2 　　日
                  刑事第九庭    法  官  李  昕
以上正本證明與原本無異。
如不服本判決應於收受判決後20日內向本院提出上訴書狀，並應
敘述具體理由；其未敘述上訴理由者，應於上訴期間屆滿後20日
內向本院補提理由書（均須按他造當事人之人數附繕本）「切勿
逕送上級法院」。
告訴人或被害人對於判決如有不服具備理由請求檢察官上訴者，
其上訴期間之計算係以檢察官收受判決正本之日期為準。
中　　華　　民　　國　 110　　年　　3 　　月　　2 　　日
                                書記官  李政優